【裁判字號】    94,上重訴,1272
【裁判日期】    950817
【裁判案由】    殺人
【裁判全文】
臺灣高等法院臺南分院刑事判決      94年度上重訴字第1272號
上  訴  人
即  被  告  丁○○
選任辯護人  吳信賢  律師
上  訴  人
即  被  告  甲○○
選任辯護人  林春發  律師
上  訴  人
即  被  告  丙○○
選任辯護人  蔡碧仲  律師
            陳偉展  律師
            陳惠如  律師
上列上訴人因殺人案件，不服臺灣嘉義地方法院93年度重訴字第
9號中華民國94年11月10日第一審判決（起訴案號：臺灣嘉義地
方法院檢察署93年度偵字第2541號），提起上訴，本院判決如下
：
    主  文
原判決撤銷。
丁○○共同殺人，處無期徒刑，褫奪公權終身。
甲○○、丙○○共同殺人，各處有期徒刑拾伍年，均褫奪公權
年。
    事  實
一、丁○○與己○（業經本院九十四年上重更(三)字第一五二號判
    決無期徒刑，褫奪公權終身，上訴三審後，經最高法院判決
    駁回，已確在案）係同宗之親戚，己○經常向丁○○要錢，
    而丁○○亦應其所求，每次予其新臺幣（下同）三、五千元
    花用，己○於假釋出獄後即以為人抬棺、除草等零工為生，
    無固定之工作及收入，惟嗜賭成性，尚且將自己所居住位於
    嘉義縣太保市梅埔里六十四號之房、地抵押，先後向人借得
    六十萬元供己揮霍，猶有未足；另丁○○因其叔叔早逝，其
    嬸嬸賴陳墳為官評西之長工，二人常有接觸，官評西甚至未
    掩人耳目多次出入賴陳墳住宅，丁○○因而懷疑二人關係並
    不單純，且賴陳墳與其因建屋地界問題，官評西曾出面為賴
    陳墳說情，丁○○內心已忿忿不甘，又其與官評西之弟官龍
    年間因會錢問題，曾與官評西言語不合，致其認為自己之家
    人長期以來遭官評西壓榨，益加心生不滿，而萌殺機，復因
    己○經常向其伸手要錢，且知己○缺錢之窘況，而認己○應
    會聽其所指使，遂於己○出獄後不久，屢向己○抱怨官評西
    種種不是，並屢次表示要己○殺死官評西，而自民國八十九
    年三月間起，在嘉義縣太保市後潭里等地，前後四次教唆己○殺害官評西，己○因嗜賭而缺錢使用並身負債務，認倘其
    為丁○○完成前開任務，丁○○必會給與相當報酬，遂應允
    丁○○之指示，隨身攜帶扁平、雙刃之尖刀一把，擬伺機殺
    害官評西，惟拖延多日仍未下手，丁○○甚感不耐，遂決定
    夥同下手，乃與己○、甲○○、丙○○共同基於殺人之犯意
    聯絡，由甲○○駕駛車號Ｃ二─三五五二號藍色廂型自用小
    客貨車，搭載己○坐於其旁，丙○○坐於中座左側，丁○○
    坐於後座，於八十九年五月一日上午九時許，在嘉義縣太保
    市後潭往鹿草之十字路口處見官評西騎車牌號碼ＬＷＶ－八
    八○號機車抵達，即由甲○○佯邀官評西上車同赴鹽水喝花
    酒，官評西不疑有詐，即將該機車置於嘉義縣太保市後潭里
    三九二號前岔路六筒檳榔攤後方空地，甫上車坐於上開廂型
    車中座右側，旋發現坐於後座之丁○○，官評西即藉詞昨晚
    麻將打通宵不願同往，並擬下車，丙○○則將官評西抱住，
    不讓其下車，俟車行至不詳地點，由己○即取出預藏之尖刀
    ，刺殺官評西，致官評西：(一)左上胸部銳器刺創，創口一．
    三×○．八公分，由八點創腔鐘方向向二點鐘方向，於二點
    鐘方向拖尾一．七公分，位於肩向下十五公分，中線向左七
    公分．創腔向後，造成左胸前皮下及軟組織無損傷或出血十
    七公分，經第四肋間進入左肋膜腔，刺穿心包膜，止於左心
    室前壁。左心室前壁廿一．三公分，深度約一公分，創腔總
    深度約十二．五公分，伴隨創腔者尚有左肋腔積血約一千二
    百毫升及心包膜腔積血約六十毫升。此創傷為致命傷，致傷
    物為輕型刀器。(二)於外陰部，為銳器切創。陰莖遭截斷，殘
    留長度二‧七公分，斷端出血量少，為瀕死傷，(三)於右上腹
    部，為銳器刺創，創口一×○．二公分，十點創腔鐘方向向
    四點鐘方向，位於肩向下四十二公分，中線向右九公分，創
    腔向後深度約○．八公分，未進入腹腔，創壁出血量少，為
    瀕死傷。(四)於右手掌拇指側，為銳器切創。創口一．六×一
    ．五公分，深度僅及表皮，為扺抗傷。官評西遭此重創，生
    命垂危瀕死之際，己○續持刀截斷官評西之陰莖，以詛咒官
    評西至閻王爺處亦無法享受魚水之歡，官評西遂因心臟刺創
    合併大量血胸、左側胸部銳器刺創而死亡。四人隨即合力將
    官評西之屍體載往嘉義縣鹿草鄉○○村○○○○道路涵洞下
    ，拿黃色塑膠袋及模板，蓋住屍體防止他人發現（毀棄屍體
    部分已另案判決無罪確定），並於同日下午一時許，由丁○○駕車載己○至鹿草電信局前以電話卡打公用電話至鹿草派
    出所，報案稱東西向快速道路下有人死亡後，警員據報後號
    召當地居民共同找尋，遂於該日十七時四十五分許，在東西
    向快速道路之涵洞（即高架橋下，非水溝涵洞），尋得官評
    西之屍體。
二、前揭報案後丁○○旋載己○返家並給付三萬元，另於翌日（
    二日）下午四時許，在梅埔里路上碰面時再給付二萬以為報
    酬。同年五月五日上午六時許丁○○、甲○○、丙○○同車
    載己○至南投日月潭嶺頂某茶園，丁○○要求己○扛起本案
    全部罪責，當場給付十五萬元，並表示其願代為償還房屋抵
    押貸款等債務及供給生活費。遂於五月七日丁○○在其住處
    附近給付己○一萬五千元，另於同年月十日囑己○同至嘉義
    市某信用合作社領六十萬元交付給己○，又分別於五月十三
    日、二十日、二十三日在己○住處或後潭里路上給付己○二
    萬五千元、十萬元、五千元。嗣丁○○因不堪己○需索無度
    ，且為故佈己○藉詞欲將其牽涉本案而多次向其恐嚇取財之
    證據，以脫免其本案罪責，乃進一步，於同年六月六日由甲○○、丙○○駕車載己○，丁○○與其不知情之妹婿黃文智
    共乘一部車，至嘉義縣水上鄉南和村南和療養院工地談判，
    然己○仍在黃文智面前隱瞞案情，向黃文智佯稱：「丁○○
    殺伊的女友，叫他頂罪」，黃文智就說：「那要請你幫忙」
    ，當場拿三千元給己○，並稱以後再給十五萬元。同年六月
    二十七日由甲○○、丙○○駕車載己○至嘉義市某律師事務
    所與丁○○、其妹婿黃文智會面，給付己○十五萬元，並要
    求其簽立悔過書一紙；同年七月十日甲○○、丙○○代丁○○出面交付己○六十萬元以供償還房屋抵押貸款債務，惟恐
    其私自花用，乃將其載至臺灣銀行嘉義分行前，由其轉交給
    其子戊○○電匯給代書庚○○以為清償。嗣己○於八十九年
    八月二十九日上午九時經警拘提到案後，經偵審程序，始供
    出丁○○、甲○○及丙○○等人涉案。
三、案經臺灣嘉義地方法院檢察署檢察官自動檢舉偵查起訴。
    理  由
甲、證據能力部分：
一、按被告以外之人於審判外之陳述，雖不符前四條之規定，而
    經當事人於審判程序同意作為證據，法院審酌該言詞陳述或
    書面陳述作成之情況，認為適當者，亦得為證據。當事人、
    代理人或辯護人於法院調查證據時，知有第一百五十九條第
    一項不得為證據之情形，而未於言詞辯論終結前聲明異議，
    視為有前項之同意，刑事訴訟法第一百五十九條之五定有明
    文。
二、查本件被告犯罪事實之證據方法，詳如起訴書及原審判決書
    所引之證據等證據詳如：１、相驗卷卷附之89年5月2日、8
    9年9月1日勘驗筆錄、解剖筆錄、相驗屍體證明書、驗斷書
    。２、法務部法醫研究所89年7月3日法醫所八九理字第1109
    號函暨其所附之89法醫所醫鑑字第0542號鑑定書。３、法務
    部法醫研究所91年4月12日法醫理字第0910000937號函。４
    、刑事警察局89年5月4日（89）刑醫字第56325號鑑驗書影
    本。５、刑事警察局89年9月9日刑鑑字第132357號鑑驗通知
    書（己○之測謊報告）。６、刑事警察局89年10月6日刑鑑
    字第172846號鑑驗通知書。７、刑事警察局89年11月6日刑
    鑑字第172846號鑑驗通知書。８、刑事警察局90年4月25日
    （90）刑醫字第54687號鑑驗書。９、刑事警察局93年9月22
    日刑鑑字第0930194280號函暨附件（現場勘察照片70張、勘
    察採證同意書影本）。１０、刑事警察局93年10月6日刑醫
    字第0930182947號鑑驗書。１１、法務部調查局89年5月25
    日（89）陸（一）字第89129998號檢驗通知書。１２、法務
    部調查局92年6月11日調科南字第09262362640號測謊報告書
    （丙○○、甲○○、丁○○、己○之測謊結果）。１３、法
    務部調查局第六處南部通訊中心93年11月3日調科南字第093
    00439300號函暨測謊鑑定過程參考資料。１４、己○之悔過
    書。１５、證人己○之89年11月14日自白狀。１６、證人己○89年8月29日所畫之兇器。１７、證人己○之證詞。１８
    、證人丁○○之證詞。１９、證人蕭元順之證詞。２０、證
    人甲○○之證詞。２１、證人黃文智之證詞。２２、證人戊○○之證詞。２３、證人庚○○之證詞。２４、證人陳素梅
    之證詞。２５、證人賴金花之證詞。２６、證人賴劉月霞之
    證詞。２７、證人張榮發之證詞。２８、證人官朝基之證詞
    ，２９、證人官龍年之證詞。３０、證人賴陳墳之證詞。３
    １、證人官陳準之證詞。３２、證人呂明松之證詞。３３、
    證人陳清界之證詞。３４、證人陳英男之證詞。３５、證人
    盧金全之證詞。３６、證人黃碩傑之證述。３７、證人林秋
    絨之證述。３８、證人鄭正益之證述。３９、證人官轍東之
    證述。４０、證人官文邦之證述。４１、證人賴呂碧之證述
    四。４２證人傅連奇之證述。４３、證人魏童昆之證述。４
    ４、證人楊水彥之證述。４５、通聯紀錄。４６、受監電話
    05─0000000號、0000000號通訊監察譯文表。４７、電話紀
    錄。４８、嘉義憲兵隊90年8月29日（90）轅民字第684號函
    暨通訊監察報告、90年9月3日（90）轅民字第698號函暨通
    訊監察報告。４９、丁○○0000000000通訊監察報告譯文、
    05─0000000通訊監察報告譯文、0000000000行動電話通聯
    紀錄。５０、中華電信檢送丁○○申裝該公司電話號碼清單
    、臺灣大哥大、東信電信公司回函。５１、警員黃文水所提
    偵辦「0501」官評西命案報告。５２、水上分局於89年9月
    14日借提己○，於偵訊室，己○與賴金花對話之錄影帶摘要
    譯文。５３、嘉義看守所91年1月31日嘉所志戒字第0170號
    函及原審91年2月21日上午10時25分電話紀錄。５４、卷附
    搜索票、搜索扣押筆錄、搜索扣押證明筆錄、扣押物品清單
    。５５、嘉義地檢署檢察官89年9月1日之勘驗筆錄及勘驗兇
    刀棄現場、己○及死者機車停放處之照片。５６、現場勘驗
    筆錄及現場圖。５７、原審90年6月6日勘驗鑰匙之勘驗筆錄
    。５８、原審90年7月20日勘驗錄音帶之勘驗結果暨勘驗筆
    錄。５９、嘉義監理所函送丁○○登記之ＲＳ─3787、Ｓ6
    ─8259、3Ｋ─7716等車籍資料及3Ｋ─7716車籍資料及過戶
    資料及丁○○戶籍內89年間所有車籍資料明細及車籍異動委
    託書。６０、Ｓ3─5189車籍資料作業詳細畫面。６１、汽
    車燃料費繳款書、強制險通知書、支票。６２、車號ＩＨ─
    6158車籍資料影本、新領牌照登記書、過戶登記書。６３、
    賴賢明提出之證明書。６４、第一銀行自動付款明細表。６
    ５、華信商銀嘉義分行91年1月24日（91）嘉作字第00008號
    函（丁○○存款資料）。６６、庚○○嘉義市農會活期儲蓄
    存款存簿資料。６７、第一銀行嘉興分行91年4月19日一興
    嘉存字第58號函暨附件（丁○○提存款明細）。６８、官文
    邦提出之於89年5月1日上午8時41分鹿草加油站加油之加油
    發票。６９、本院九十四年度上重更三字第152號卷證（含
    偵查、原審、歷審）。７０、證人呂正慧之證述。７１、法
    務部調查局93年7月8日調科肆字第09300269380號鑑定通知
    書。７２、法務部法醫研究所89年12月19日法醫八九理字第
    2293號函暨附件等，（一）其中被告丁○○及辯護人均同意
    列入證據方法（見本院卷第九八至一０二頁），是本院審酌
    該言詞陳述或書面陳述作成時之情況，認為適當，自得採為
    證據。（二）被告丙○○、甲○○及辯護人，除上開編號第
    １２部分外，其餘均同意列入證據方法（見本院卷第九八至
    一０二頁），是本院審酌該言詞陳述或書面陳述作成時之情
    況，認為適當，自得採為證據，先行明。
三、有關上開被告丙○○、甲○○及彼等之辯護人，對上開編號
    第１２部分，以施測人員僅受訓二個月，認無證據能力，經
    查上開測謊部分：被告等於九十四年十月二十七日原審審理
    時，被告等對於證據能力均已不爭執（見原審卷二第二四０
    頁）；況法務部調查局於九十二年六月二日分別對被告丁○○、甲○○、丙○○及另案被告己○進行測謊，測謊均經其
    四人同意，無強迫之情事，測謊人員亦就測謊內容及儀器明
    確說明（見原審卷一第八十五頁、第八十九頁、第九十三頁
    及第九十八頁）；又實施測謊人員周潤德亦修畢測謊技術課
    程，並於八十九年八月十九日取得法務部調查局結業證書（
    見原審卷一第一百零三頁），堪認其具有良好之專業訓練及
    相當之經驗；測謊儀器係使用美國拉法葉儀器公司製造，型
    號七六一－九八ＧＡ，施測前均經檢查紀錄功能，無故障因
    素方進行測試（見原審卷一第一百零二頁）；又前開四位受
    測者，除被告丙○○在測試前一日睡眠時間在四小時以下外
    ，其餘三人睡眠時間均正常，然被告丙○○當時之身心狀況
    並無不適合受測之情形，此有測謊對象身心狀況調查表可稽
    （見原審卷一第八十六頁、第九十頁、第九十三頁及第九十
    九頁）；另測謊環境具備影音監視功能、空調、隔音，無外
    界因素干擾（見原審卷第一百零二頁）。由上可知，上述四
    人進行測謊時，符合形式上測謊基本形式要件，其等之測謊
    結果之證據資料，亦具有證據能力，先予敘明。
四、按通訊秘密係憲法第十二條規定保障之基本人權，電話通話
    為通訊之一種，自在保護之列，司法警察機關實施通訊監察
    時，必須合於通訊保障及監察法第五條第一項所規定之要件
    ，且依法取得檢察官或法官所核發之通訊監察書，始得為之
    ；其有通訊保障及監察法第六條所規定之急迫危險，經檢察
    官以口頭通知先予執行通訊監察者，亦應於二十四小時內補
    發通訊監察書，始符合法定程序。本件經查司法警察機關即
    嘉義縣警察局水上分局對於本件之電話（○五）00000
    00等十二線電話進行通訊監察時，均經檢察官之同意核發
    通訊監察書（見臺灣嘉義地方法院檢察署八十九年度聲監字
    第八一、八三號卷），且本件涉及殺人案件，為最輕本刑十
    年以上有期徒刑之罪，自得依通訊保障及監察法第五條規定
    為通訊監察，其通訊監察所得之證據資料，應有證據能力，
    併此敘明。
乙、實體部分：
一、訊據被告丁○○對於上揭犯罪事實矢口否認，於原審及本院
    辯稱：本件前後兩次對伊實施測謊，一次是沒有不實反應，
    一次是沒有辦法施測，伊通過測謊應該採為有利之證據，前
    案原審認定伊為教唆，非共同實施殺人。而且本件從破案後
    己○陳述殺人的情節，諸多供述情節都無法佐證伊和其他被
    告有共同殺人的合意及犯罪的分擔，應可認定伊沒有直接與
    己○去參與殺人，如果伊因為其嬸嬸與官評西有染，或一些
    小事而產生動機要殺害官評西，不可能沒有事先謀議周密，
    又所稱之犯案車輛，亦未檢驗出有被害人官評西的ＤＮＡ
    ＳＴＲ式型別，不應以此為伊有參與殺人論據，伊與己○係
    同宗之親戚，己○最近一次出獄後伊並沒有給他錢，伊在八
    十九年五月一日那天給己○三萬元，五月二日伊也給己○二
    萬元，五月七日伊有給己○壹萬五千元，那是因為己○以官
    評西的命案恐嚇伊，說如果不給他錢的話，他要拖伊下水，
    並對伊的家人不利。五月五日伊有與己○、甲○○、蕭元順
    四人到茶園去，但是伊並沒有給己○十五萬元；我們當天去
    茶園是要去載運茶葉，當天並不是伊叫己○去的，蕭元順當
    天是要去看茶園附近他人的水蜜桃，五月十日伊並沒有拿六
    十萬元給己○，五月十三、二十及二三日，伊並沒有分別拿
    二萬五千元、十萬元、五千元給己○。六月六日我們有去嘉
    義縣水上鄉南和村南和療養院工地，伊妹婿黃文智因為對己○常常對伊恐嚇拿錢的事情，要與己○談判；甲○○載己○
    、丙○○去的，伊是自己開車去的，黃文智與伊一起去的。
    同年六月二十七日伊與己○有到嘉義市某律師事務所寫悔過
    書，當時有伊、黃文智、己○、甲○○、丙○○、鄭大哥及
    律師等人，那是要證明己○有向伊拿十五萬元；悔過書的內
    容並不是伊的意思，主要是請己○以後不要再向伊恐嚇，那
    是我們大家討論後才寫下的，伊也沒有幫己○清償貸款，這
    件事情伊是冤枉的，伊並沒有殺人，伊也不知道是何人殺人
    的。丙○○、甲○○也是冤枉的云云。
二、訊據被告甲○○，亦矢口否認上開犯行，於原審及本院辯稱
    ：伊沒有殺害官評西的動機，本件均是己○一人的指訴，但
    其指訴多不實在，己○說丁○○因其嬸嬸與官評西交往及因
    地界的事情積怨，但是丁○○嬸嬸與官評西交往與丁○○有
    何關係，且丁○○也稱並無與其嬸嬸有何地界糾紛，丁○○
    並無殺害官評西之動機，而己○陳述看到官評西抱住他太太
    ，出獄後他也不敢問他太太，又說他太太「阿可」開檳榔攤
    ，官評西常常去跟他太太買檳榔，在外又常常說「吃阿可的
    」，己○經濟不好，想以官評西與其太太的事情而去恐嚇官
    評西不無可能，己○殺人動機反而較強，而己○均陳述官評
    西是在涵洞被殺，在開庭時又說是在廂型車上被殺，且關於
    官評西被殺的時間，己○說當時是丁○○叫他要講四月三十
    日，他說如果丁○○叫他講五月一日他就不講了，因為如果
    講五月一日他就不能脫罪，顯然己○於警詢是故意講錯時間
    ，且其翻供是因檢察官求刑死刑，為想免於死罪，供出是伊
    等人殺害官評西，且呂明松陳述己○有跟他說過官評西是他
    殺的。又測謊不能當作認定有罪的唯一證據，所有卷證資料
    ，僅有己○一人的供述，但其供述並無其他相關的證據可證
    明，伊與丁○○、丙○○是很熟的朋友。我們從小就認識到
    現在，伊與己○有認識，不過沒有非常熟，伊與官評西也是
    很熟，他是我同宗同輩的親戚。伊也認識賴陳墳，關於賴陳
    墳與官評西有沒有在一起的事情，伊並不清楚，己○都有向
    丁○○恐嚇，伊都是聽丁○○講的；至於為了何事恐嚇丁○○伊並不清楚。丁○○之前常給己○錢，那是因為己○之前
    有在那裡工作才給他的錢，伊記得有一天有載己○、丙○○
    一起到南和療養院去，那是己○說不知道地點，所以叫伊載
    他過去，丙○○是順便過去的，我們到達後，黃文智、丁○○已經在那裡了，至於他們在談什麼我並不清楚。己○欠銀
    行六十萬元貸款的事情伊知道，他是中了六合彩肆拾柒萬餘
    元後，又向伊借了拾貳萬餘元去還代書的貸款，因為伊跟他
    一起簽六合彩，伊也中了四十餘萬元，所以伊才借給他，而
    且他說他代書的貸款利息很高，後來發生這件事情後他也沒
    有還伊錢。八十九年五月一日伊並沒有與丁○○、丙○○、
    己○他們同坐一部藍色的車子，那天伊都在村裡，但是伊知
    道丁○○之前有一部藍色的自小客貨廂型車。己○從來沒有
    告訴過伊他要去恐嚇丁○○，官評西被殺之事，伊是後來聽
    村里的人講的，事後報紙也有報導，伊並不知道他是被何人
    所殺云云。
三、訊據被告丙○○，亦矢口否認上開犯行，於原審及本院時辯
    稱：伊沒有殺人，本件唯一證據只有另案被告己○自導自演
    ，其他都是旁證，案發當天是勞動節，伊上午十時許到高雄
    找友人張榮發，甲○○有一次告訴伊說，己○有找一個混混
    要向丁○○恐嚇錢，丁○○不敢去，所以邀伊與他一起去，
    伊就與他一起去，伊有看到那個混混，那個人事後伊才知道
    叫呂明松，呂明松看到伊之後，伊就問他為何要恐嚇，呂明
    松就說他是要等紅綠燈的，然後呂明松就離開了；之後伊就
    質問己○為何要找人向丁○○恐嚇錢，己○告訴說伊「你不
    知道，以後我再告訴你」，然後他就離開了，當天現場只有
    我們四個人。丁○○說有到台北報警要逮捕己○，但是台北
    的刑警跑到太保市農會，結果當天就沒有逮捕到己○，這件
    事情是事後丁○○告訴伊的。到律師事務所的事情是之後的
    事情，那次是己○叫伊去當他們雙方的見證人，說丁○○要
    給他錢，要己○寫一張悔過書，伊看悔過書上面是寫殺害官
    評西的事情，伊嚇到了，伊就說不要當他們的見證人，伊到
    當天才知道己○以官評西的事情來恐嚇丁○○的。當時官評
    西已經死了很久，但是尚未抓到兇手。己○叫伊在悔過書上
    簽名，但是伊嚇到了，伊不敢簽名，己○就自己寫上去。當
    時伊有問己○，己○叫伊不要管那麼多，要伊簽名，但是伊
    不敢簽；當天在律師事務所裡面的氣氛並沒有不愉快；當天
    甲○○人在外面，另外還有一個黃文智，另外還有一個人，
    不過那個人伊並不認識，因為丁○○也沒有介紹。丁○○有
    告訴伊說己○有恐嚇他說要放火燒工廠，要對他的雙親不利
    ，要向他恐嚇錢；至於這些是在律師事務所之前或之後伊已
    經不記得了。南和療養院當時並不是療養院，那是事後才蓋
    療養院，當時只是工地而已；那次是伊向甲○○承租鴨寮，
    甲○○邀伊看要不要一起去，因為療養院的工地的地主是伊
    的朋友，所以伊就順便去找伊的朋友；當天有伊、丁○○、
    己○、甲○○及黃文智，伊並不認識黃文智，丁○○告訴伊
    那是他當兵的朋友，伊也沒有殺人，伊也不知道是何人殺人
    的云云。
四、經查：
（一）被害人官評西遭殺害受有(1)左上胸部銳器刺創，創口一．
      三×○．八公分，由八點創腔鐘方向向二點鐘方向，於二
      點鐘方向拖尾一．七公分，位於肩向下十五公分，中線向
      左七公分．創腔向後，造成左胸前皮下及軟組織無損傷或
      出血十七公分，經第四肋間進入左肋膜腔，刺穿心包膜，
      止於左心室前壁。左心室前壁廿一．三公分，深度約一公
      分，創腔總深度約十二．五公分，伴隨創腔者尚有左肋腔
      積血約一千二百毫升及心包膜腔積血約六十毫升。此創傷
      為致命傷，致傷物為輕型刀器。(2)於外陰部，為銳器切創
      。陰莖遭截斷，殘留長度二．七公分，斷端出血量少，為
      瀕死傷，(3)於右上腹部，為銳器刺創，創口一×○．二公
      分，十點鐘至四點鐘走向，位於肩向下四十二公分，中線
      向右九公分，創腔向後深度約○．八公分，未進入腹腔，
      創壁出血量少，為瀕死傷。(4)於右手掌拇指側，為銳器切
      創。創口一．六×一．五公分，深度僅及表皮，為扺抗傷
      ．官評西因心臟刺創合併大量血胸、左側胸部銳器刺創而
      死亡，經判定死亡方式為他殺，業據臺灣嘉義地方法院檢
      察署檢察官督同法醫相驗及解剖屍體屬實，製有勘驗筆錄
      、解剖筆錄、相驗屍體證明書、驗斷書、法務部法醫研究
      所八十九年七月三日法醫所八九理字第一一○九號函及其
      所附之八九法醫所醫鑑字第○五四二號鑑定書各一份附卷
      可憑（詳相驗卷第一七頁至第九一頁）。又官評西生殖器
      所受刀傷，非死後所受之傷，系爭刀傷致陰莖截斷，斷端
      出血量少，為瀕死傷。瀕死傷指死亡前後短時間之創傷，
      此亦有法務部法醫研究所九十一年四月十二日法醫理字第
      ○九一○○○○九三七號函一份附卷可憑（見調取原審另
      案八十九年度重訴字第八號卷三第一○九頁），足見被害
      人官評西確實遭人持尖刀之銳器刺殺致死無訛。又查證人
      己○雖證稱其未下手，然被害人受傷部位，分別為左上胸
      及右上腹部及割去陰莖，並參酌案發時係被告甲○○駕駛
      小貨客車，己○坐前座旁，被告丙○○坐於中座左側，被
      告丁○○坐於後座，官評西上車坐於中座右側，發現丁○○坐於後座，即藉詞欲下車，而丙○○則將官評西抱住等
      情以觀，則甲○○開車，丙○○抱住官評西，不可能動刀
      ，因此，動刀之人僅可能係己○或丁○○，而丁○○坐於
      後座，被害人所受之傷均在胸前，自非丁○○坐於後座所
      能下手，從而應認係己○於被害人經丙○○抱住時，由前
      座回身刺殺被害人，並在被害人瀕死前割去其陰莖。
（二）又由被害人陳屍之照片觀之，被害人之頭部、胸部肩膀及
      手部皆黏有許多塵土，且深附皮膚之上，足見被害人遭殺
      害前後，曾經顏面向地遭拖行，且被害人胸部之傷害固因
      使用輕薄形之刀器而大量血胸，胸口之出血量較少，然被
      害人曾經面向地且遭拖行，然觀諸陳屍現場，並無何打鬥
      之痕跡，亦無血跡，更足佐證被害人係於他處遭殺害而棄
      置於涵洞內，所發現被害人屍體之嘉義縣鹿草鄉○○村○○○○道路涵洞下位置，並非案發第一現場等情，應堪認
      定。又查證人己○於原審證稱：伊體重只有五十八公斤，
      被害人官評西應該比他重等語（見本案原審卷二第九十七
      頁），而被害人身長有一七０公分，胸寬二十六公分，胸
      厚二十一公分，體型確實較己○壯碩，衡情己○一人獨力
      欲刺殺被害人，必遭被害人徒手奮力之抵抗，則被害人因
      此而受之抵抗傷必有多處，應非僅有上開驗斷書所載右手
      掌拇指指側銳器切創一處。再者，依上開驗斷書「屍身所
      附衣物狀況」欄記載被害人之「兩手未沾血跡」，設若係
      己○一人獨力欲刺殺被害人，則被害人遭刺左胸一刀經第
      四肋間進入左肋膜腔，刺穿心包膜，止於左心室前壁，已
      傷及左心室，另右上腹亦遭刺一刀而均有出血之現象，此
      觀被害人受害時所穿衣服滲有血跡即明，依常人本能反應
      必出手摀住傷口，則被害人之兩手必沾有血跡，然事實上
      被害人屍體被發現時其現場情狀卻是「兩手未沾血跡」，
      益見被害人遭刺殺時，其兩手係始終遭另外之人抓住，直
      至其斷氣時均無法掙脫出手摀住傷口，因此被害人之兩手
      未沾有血跡，則己○顯係與他人合力刺殺被害人至明。再
      者，己○稱被害人遭殺害後，被載至東西快速道路涵洞下
      ，由被告丙○○抓被害人雙腳拖到車外云云。惟查被害人
      若於遭重創後，始被拖下車，則被害人頭部及身體其他部
      位，難免有多處擦傷，然依上開驗斷書所載，並無此種傷
      ，足見被害人係遭一人以上合力抬下車棄置於上開涵洞下
      至明，益見被害人顯非遭己○一人獨力殺害，應堪認定。
（三）又於八十九年五月一日上午九時許，由被告甲○○駕駛車
      號Ｃ二─三五五二號藍色廂型自用小貨客車，證人己○坐
      其旁，被告丙○○坐於中座左側，被告丁○○坐於後座，
      在嘉義縣太保市後潭往鹿草之十字路口處，見被害人官評
      西騎車牌號碼ＬＷＶ－八八０機車抵達，即由被告甲○○
      佯邀官評西上車同赴鹽水喝花酒，被害人官評西不疑有詐
      ，將機車置於嘉義縣太保市後潭里三九二號前岔路六筒檳
      榔攤後方之空地後，甫上車坐於上開廂型車中座右側，惟
      發現坐於後座之被告丁○○，被害人官評西即藉詞昨晚打
      麻將通宵不願同往，並擬下車，被告丙○○就將被害人官
      評西抱住，不讓其下車，及被害人官評西遭被告丁○○、
      丙○○刺殺，棄置於嘉義縣鹿草鄉○○村○○○○道路涵
      洞下，拿黃色塑膠袋及模板蓋住屍體防止他人發現，於同
      日下午一時許，由被告丁○○駕車載己○至鹿草電信局前
      以電話卡打公用電話至鹿草派出所報案稱東西向快速道路
      下有人死亡等情，業據證人己○於本案原審及本院此次審
      理時具結供證在卷（見本案原審卷第九二、九三頁、本院
      卷第一八三、一八四頁）。又被害人官評西經法務部法醫
      研究所解剖，推估死亡時間為八十九年五月一日早餐後不
      久，亦有法務部法醫研究所八十九年十二月九日法醫所八
      九理字第二二九三號函可按（見調取原審另案八十九年重
      訴字第八號卷一第一一一頁），證人己○於本件原審時具
      結詰問時供證稱：官評西是當天早上九時許上車，不久即
      在車上遭殺害等語（見本案原審卷二第九二頁），核與上
      開法務部法醫研究所函所稱推估被害人官評西死亡時間為
      八十九年五月一日早餐後不久等情相符。
（四）證人己○於本案原審具結詰問證稱：「五月一日報案那天
      回來的路上他（指被告丁○○）有拿三萬元給我；隔天五
      月二日又拿兩萬元來我家給我；五月五日去山上講擔罪的
      事情，他拿十五萬元現金給我；五月七日又拿壹萬五千元
      給我；五月十日或十一日，他叫我去合作金庫外面等他，
      他說不夠又進去領，他拿六十萬元現金給我要讓我去還貸
      款，後來我就騎機車去代書那邊，丁○○有跟在我後面，
      他看到我進去代書那邊，他車子才開走；五月十三日拿一
      萬五千元；五月二十日拿十萬，五月二十三日拿三萬五千
      元還是伍仟元」等語（見原審卷二第九十四頁）。
（五）又證人己○與被告丁○○係同宗之親戚，為被告丁○○於
      本院中供述在案（見本院卷第六二頁）；且被告丁○○平
      日就時常給與金錢，自八十九年三月間起，前後四次教唆
      其殺害官評西，迨官評西死後，被告甲○○、丙○○同車
      載其至南投日月潭嶺頂某茶園，要求其扛起本案全部罪責
      ，當場給付十五萬元，丁○○並表示願代其償還房屋抵押
      貸款等債務及供給生活費。遂於五月七日丁○○在其住處
      附近給付一萬五千元，另於同年月十日囑其同至嘉義市某
      信用合作社領六十萬元交付，又分別於五月十三日、二十
      日、二十三日在其住處或後潭里路上給付二萬五千元、十
      萬元、五千元。又同年六月六日由甲○○、丙○○駕車載
      其與丁○○及丁○○不知情之妹婿黃文智共乘一部車，至
      嘉義縣水上鄉南和村南和療養院工地談判，然大家仍在黃
      文智面前隱瞞案情，向黃文智佯稱：「丁○○殺伊的女友
      ，叫他頂罪」，黃文智就說：「那要請你幫忙」，當場交
      付三千元，並稱以後再給十五萬元。同年六月二十七日由
      甲○○、丙○○駕車載其至嘉義市某律師事務所與丁○○
      、其妹婿黃文智會面，給付十五萬元，並要求其簽立悔過
      書一紙；同年七月十日甲○○、丙○○代丁○○出面交付
      六十萬元以供償還房屋抵押貸款債務，並將其載至臺灣銀
      行嘉義分行前，由其轉交給其子戊○○電匯給代書庚○○
      以為清償等情，業據證人己○於原審時具結證述在卷（見
      本案原審卷二第九十至九十五頁）。
（六）被告丁○○於警訊時亦有供稱：「陸陸續續大約有十餘次
      ，我都遵照他的要求，金額大都是一萬餘元至五萬元不等
      ，最多的一次是十五萬元．．．合計．．．大約有三十餘
      萬元．．．」（見警卷七頁反面），又於本院另案時供證
      稱：「（案發前、後，你是否經常給己○三千或五千的錢
      ？）我是在案發後有給他一次三千元，案發前他在我工廠
      工作，也常常向我拿二千、三千、五千．．．」等語（見
      調取本院另案九十一年上重訴六一０號卷第一０七頁），
      足見證人己○經常向被告丁○○索取金錢，而被告丁○○
      亦應其所求。被告丁○○於本院另案上開上重訴第六一０
      號案件審理時，亦同時具結供證稱：「（己○問五月五日
      你是否載我去茶山〈指南投日月潭嶺頂某茶園〉）？有的
      ，．．．」「（己○問八十九年六月六日你是否和你的妹
      婿〈指黃文智〉載我去工地〈指嘉義縣水上鄉南和村南和
      療養院工地〉）？．．．六月六日我才約人才載他去的，
      當時我沒有向他說話，是我妹婿（黃文智）和他（指己○
      ）講的」等語（見本院另案上重訴字第六一０號卷第一○
      九頁）；又於本院另案九十二年上重更一審調查時具結證
      稱：「那天在南和療養院的時候，（己○）就跟他（指黃
      文智）說你舅子在外面有一女人，．．甲○○、丙○○有
      去，但他們沒有加入談判」「（你有無載己○去你的茶園
      ，何人開車？）有的，．．．車上有甲○○、蕭顏春（應
      是指蕭元順）」「早上八點多載他（指己○）去茶園，甲○○、丙○○都有一起去」等語（見本院另案上重更一第
      九一號卷二第三八至四一頁）；而證人蕭元順對於至南投
      茶園一事，在本案原審亦證稱：「我坐後座跟甲○○一起
      坐，丁○○駕車，己○坐他旁邊。」等語（見本案原審卷
      二第十九頁）。
（七）另被告甲○○於原審另案具結供證稱：「（有無與己○一
      起去老人院〈嘉義縣水上鄉南和村南和療養院工地〉？）
      有，是水上鄉南和村，那天有我、被告（指己○）及一個
      丁○○當兵的朋友（指黃文智）、丁○○、丙○○也有去
      ，我有看到被告（指己○）和丁○○當兵的朋友一起講話
      」等語（見調取原審另案八十九年重訴字第八號卷二第四
      六頁），且被告甲○○、丙○○於本院另案九十二年上重
      更一審調查時不否認有一起去上開療養院工地及茶園（見
      本院另案上重更一第九十一號卷二第四七、四八頁），由
      此已見被告甲○○、丙○○與被告丁○○關係密切，被告
      甲○○、丙○○常與被告丁○○同行，隨時都聽從被告丁○○使喚至明。
（八）至於十五萬元部分，證人己○於原審時具結詰問時供證稱
      ：「本來那個十五萬元是要給呂明松，因為我騙丁○○說
      呂明松也知道他殺死官評西的事情。六月二十六或是二十
      七日甲○○和丙○○載我去嘉義市○○道是代書還是律師
      那邊，丁○○叫我寫悔過書，丙○○、甲○○、黃文智及
      丁○○還有一個說是刑事的人都有在場，本來我說如果是
      要寫悔過書證明我有殺死人我不要寫，後來他們說悔過書
      只是要證明呂明松不可以再跟丁○○拿錢，我就簽了，丙○○要做見證人他也不敢簽，我就幫丙○○簽他的名字。
      」（見本案原審卷卷二第九十四頁），而被告丁○○在本
      院另案到庭時證稱：「悔過書是六月二十七日寫的，是被
      告（指己○）寫給我的，我簽名，也有付十五萬元給他」
      等語（見本院另案九十一年上重訴字第六一０號卷第一○
      八頁），另被告丙○○於另案原審具結證稱：「那天被告
      （指己○）叫我載他去律師事務所，是被告（指己○）指
      地點叫我去的，那天車上有我和甲○○，甲○○是我找去
      的，到了律師事務所時，看到律師是男的，現場還有丁○○在場及一個我不認識的人，他們在那裡有一些爭執，丁○○叫被告（指己○）要寫悔過書才要將十五萬元給被告
      （指己○）．．．」等語（見原審另案八十九年重訴字第
      八號卷二第四四頁）；被告甲○○於本院另案時證稱：（
      己○要去律師事務所那邊是甲○○載他去的？）是被告（
      指己○）叫我去載他去」「（你載己○去律師事務所那邊
      ，車上還有誰？）丙○○」等語（見本院另案九十二年上
      重更一字第九一號卷二第四五、四六頁），並於原審另案
      證稱：「（丁○○有拿多少錢給己○？）十五萬元．．
      ．」（見原審另案八十九年重訴字第八號卷二第四七頁）
      ；被告丁○○之妹婿即證人黃文智於原審另案調查時，亦
      具結證稱：「當時有我、被告（指己○）、丁○○、被告
      跟他朋友一起去，丁○○跟己○的朋友教己○寫，己○照
      著丁○○所唸來寫，丁○○照擬稿唸，錢是我叫丁○○在
      律師事務所旁的提款機領的，己○在寫時，我就將錢放在
      桌上．．．」等語相符（見原審另案八十九年重訴字第八
      號卷二第二一六頁），且有悔過書一紙附卷可參（見偵卷
      第五一一五號七三頁），除六十萬元外，被告丁○○先後
      至少交付證人己○數十萬元，亦應無疑。
（九）至被告丁○○幫己○還貸款六十萬元部分，被告丁○○雖
      否認透過他人交付六十萬元予己○，惟查被告丙○○於另
      案原審時具結供證稱：甲○○叫我跟他去己○的兒子那裡
      ，要拿六十萬元給己○兒子，下車時我有看到己○自己拿
      六十萬元給他兒子等語（見原審另案八十九年重訴字第八
      號卷二第四三頁），另證人即己○之子戊○○於警訊證稱
      ：我父親於八十九年七月中旬左右在臺灣銀行嘉義分行前
      拿六十萬元，叫我寫匯款單，把六十萬元匯給鍾代書等語
      （見原審另案八十九年重訴字第八號卷三第七七頁反面）
      ，於本院此次審理時，亦具結供證稱：伊父親八十九年七
      月十日，有拿一筆錢，由伊幫他匯款等語可按（見本院卷
      第一七九、一八０頁）；另證人即代書庚○○於原審另案
      時亦具結證稱：「（為何通聯紀錄中稱有人要替己○還錢
      ，且接到那人電話？）是小姐接到的，有人要給己○六十
      萬幫己○還錢」「（是否六十萬元都是那人還的？）對．
      ．．那人說要看到收據，說己○會來拿．．‧．」（見原
      審另案八十九年重訴字第八號卷二第九三、九四頁）等語
      ；又於本院另案更一審時具結證稱：「該筆六十萬元有匯
      到我嘉義市農會帳戶，有用來清償己○向陳阿柳的借款」
      等語（見本院另案九十一年上重更一卷二第卷二第一０三
      頁）；於本院此次審理時，亦具結證述：己○有打電話告
      訴伊說，有人要匯六十萬元到伊那邊，幫他還債，要伊幫
      他辦理塗銷，在伊印象己○要留二十萬元，伊有告訴他這
      樣無法塗銷，又伊會在電話中說用匯錢方式會牽涉到伊，
      是己○要留下一些錢下來，不想塗銷，但伊沒有照匯錢的
      數目辦理塗銷，怕事後匯款之人會來找伊等語屬實可按（
      見本院卷第一六０頁）；證人陳素梅於另案原審亦具結證
      稱：「（你是否有接過電話說要幫己○還錢？）有。他說
      要幫己○把整個錢還完，他是男生，我問他是誰，他說他
      是要幫己○還錢的，他打電話來說要幫己○還錢，我就把
      電話轉給鍾代書．．．」等語（見原審另案八十九年重訴
      字第八號卷二第一六八頁），核與鍾代書事務所某女子於
      八十九年七月十日電話中所述：「那個人有打電話來說要
      匯的．．．」；證人庚○○於電話中稱：「人家要給你還
      ，你不要還完，這樣好嗎？．．．人家要幫忙你，你再給
      他歪 (截留款項)，這樣人家對你沒信心．．．」「我是
      想，如果你要這樣做，乾脆叫他不要用匯的，因為匯的會
      牽涉到我，你乾脆去拿現金來，不要用匯的，你還多少隨
      在你要不然匯到我帳戶沒有給他處理萬一以後他要對我怎
      樣我會有事情的你知嗎？」相符（參照通訊監查譯文，偵
      卷第五一一四號八頁）。另依前開通聯紀錄所載，證人己○乃係與鍾代書商議將前開貸款取出一部分，而不要完全
      清償，倘係己○本人以自己之金錢償付前開貸款，其盡可
      將部分之款項挪用，焉有尚需向鍾代書商議，請其幫忙之
      理，是證人己○償付貸款之六十萬元，應係他人為己○所
      償付，彰彰甚明。再參以同日己○之女賴金花亦於電話中
      向己○配偶賴劉月霞稱：「媽，我問『雄仔』說他中午在
      銀行辦事時，剛好爸打電話給他，打大哥大給他，六十萬
      元拿給他匯的，他說與我們本村一個人開車去，六十萬元
      就是匯給代書的，就是貸款厝那個，算說那條錢還清就是
      ，我問爸你向人家借錢不用還嗎，他說不用還，我也問長
      仔（丁○○）是否有什麼秘密，他說他沒有事情，他希望
      把厝拿回來就好了，他下午跟我講的．．．」，此有通訊
      監察譯文表一紙附卷可憑（見偵卷第五一一四號第一三頁
      ）。
（十）被告甲○○於警訊時供稱：「己○委託我簽賭六合彩賭博
      是於八十九年六月底（詳細日期我已經忘記）共簽賭五個
      號碼，二星、三星、四星連碰，每碰五十元，該期六合彩
      己○所簽的號碼共四碼，贏得六合彩彩金四十幾萬元．．
      ．己○因有房屋貸款六十萬元，簽中六合彩賭金四十幾萬
      元，因當期我也簽中六合彩賭金二十幾萬元，己○即向我
      借款十二萬元，湊足六十萬元後去還房屋貸款．．．」等
      語（見原審另案八十九年重訴字第八號卷三第五九頁），
      於原審另案復具結證稱：「（己○有無叫你幫他簽六合彩
      ？）有，中了四十七萬餘元，我幫他添了十二萬元還貸款
      ．．．是向阿義簽的，阿義是組頭，我是在釣魚場認識『
      阿義』，也是在釣魚場向阿義簽的，也是在釣魚場領錢的
      ．．．」「（己○向你借十幾萬，利息如何算？有無寫借
      據？有無設定抵押權？）都沒有，因為都是同村的人，我
      跟己○一起簽，所以就借給他‥‥己○簽二、三、四星，
      簽六支，一支五十元，總共三百元，中四十七萬多元，我
      簽五支，二、三星，中二十多萬元．．．」（見原審另案
      八十九年重訴字第八號卷二第一四０、一四三、一四四、
      一七二頁），被告甲○○所言，前後就己○所簽六合彩之
      支數所述並不相符（二、三、四星連碰係二十三組），且
      與己○所稱贏得之款項亦不相符。另被告甲○○就何時向
      阿義拿錢，於本院前案調查時先稱係前一天（即七月九日
      ），經原審另案質疑七月九日係星期日，如何得取得六十
      萬元現金，復改稱應是前二、三天（見原審另案八十九年
      重訴字第八號卷二第一四四頁）；又稱：「（你贏得的錢
      ，除了借給己○以外所剩的錢在何處？）我還錢給別人，
      還六萬多給蔡金貫．．．」等語（見原審另案八十九年重
      訴字第八號卷二第一七二頁），經原審另案當庭以電話聯
      絡蔡金貫，其確稱甲○○現仍欠六、七萬元，之前有向蔡
      金貫借款十幾萬元，在八十九年過完年後還一部分，此有
      電話紀錄一紙附於原審另案八十九年重訴字第八號卷二卷
      一七三頁可按，被告甲○○尚欠人六、七萬元，己○乃一
      嗜賭之人，其竟願無條件借款予己○而不清償其借款，顯
      與常情有違；再參之證人己○於本院此次審理時明確具結
      證述：六十萬元是丁○○拿出來的，並叫丙○○、甲○○
      二人載著伊去嘉義巿中山路的土地銀行前面等語（見本院
      卷第一九三頁），足佐被告甲○○所述與己○共同簽發六
      合彩等情，顯非實在，被告甲○○於本院為上情為辯，尤
      非可採。由上可知，證人己○清償六十萬元之貸款既非己○簽賭六合彩之彩金，且係他人為其所償還；再參酌被告
      丁○○復向己○之女賴金花稱他只希望房子拿回來就好了
      等情，則己○稱六十萬元係被告丁○○出資，應為實在。
      證人己○於本案原審審理時證稱，丁○○從頭至尾給他一
      百七十幾萬，包括還貸款的六十萬元，應非子虛（見本案
      原審卷二第九十五頁）。至證人林秋絨於本案原審時供證
      ：「阿義」組頭，有一次來伊釣魚場，有說「武田」（即
      指被告甲○○）有中六合彩，但伊不知中了多少，亦未看
      到「阿義」拿何東西姶「武田」，伊也沒有注意「武田」
      身上有多了什麼東西，這事是幾年幾月幾日之事，伊記不
      起來云云（見原審卷二第三七、三八頁），然審酌其證言
      ，對於所謂被告甲○○中了六合彩，是何年何月何日發生
      之事，中了多少，如何交付彩金等情，既不知悉，豈有只
      選擇記憶被告甲○○中六合彩之事，且經查上開所謂共同
      簽中六合彩之事，並非實在，如前所述，是其證言，亦難
      採為被告甲○○有利之認定，併此敘明。
（十一）被告丁○○雖稱己○以官評西命案恐嚇他所以其才陸續給
      與金錢云云，然查由卷內資料可知被告丁○○與水上分局
      三組組長楊水彥、偵查員魏童昆私下時有電話聯繫，此有
      嘉義憲兵隊九十年八月二十九日、九月三日（九○）轅民
      字第六八四、六九八號函附通訊監察報告所在電話通訊內
      容足稽，而該通訊內容均屬前述合法通訊監察所得之電話
      談話內容（見另案原審八十九年重訴第八號卷二第二二九
      、二三○頁、第二三九頁至第二四一頁），且與刑事警察
      局警員鄭正益熟識，業據證人黃碩傑、鄭正益分別於本案
      原審及原審另案具結證述在卷（見本案原審卷二第五頁至
      十一頁及原審另案八十九年重訴字第八號卷二第二○四、
      二○五頁）；而被告甲○○、丙○○亦隨時都聽從被告丁○○使喚；反之，證人己○年紀較大，矮小削瘦，平日無
      固定工作，為從事臨時打雜之人，人單勢孤，被告丁○○
      何懼之有。因之，設若被告丁○○無涉及此命案，理當理
      直氣壯，何須忍受己○無度需索，且本件命案發生後，被
      告丁○○前後陸續應己○需求給付一百七十萬餘元，甚至
      代還抵押借款六十萬元，則被告丁○○陳稱其無涉及此命
      案，要難採信。又被告甲○○、丙○○於命案發生後跟隨
      丁○○在上開療養院工地、茶園、律師事務所積極參與善
      後，與己○周旋，甚至代為送款六十萬元與己○，均足徵
      證人己○證述被告丁○○、甲○○、丙○○載伊至上開茶
      園，要求伊扛起本案全部罪責，被告丁○○並允諾代為償
      還房屋抵押貸款等債務及供給生活費為報酬等情非虛，堪
      足採信。
（十二）至於被告丙○○於原審辯稱案發當日上午十時許，伊人在
      高雄找友人張榮發云云，然查證人張榮發於原審時證稱八
      十九年時，被告丙○○通常一個月會去找他二、三次，八
      十九年五月一日當天丙○○有去高雄找他，那天晚上在他
      家吃飯等語，既然被告丙○○那天在張榮發家用晚餐，對
      於當晚的用餐位置，張榮發竟稱不記得了（以上見原審卷
      二第二十一頁至三十三頁），依上述證人張榮發所言，被
      告丙○○通常一個月會去找他二、三次，一年下來，應有
      數十次，在無特別的情況下，證人張榮發卻能記住五年前
      的五月一日被告丙○○有去找他，其證詞顯然不符常情，
      再參之證人張榮發於偵查中具結供證稱：八十九年五月一
      日伊想不起來在何處，伊無法確定丙○○有去找伊等語（
      見九十三年度偵字第二四五一號卷第一四五頁），足證人
      張榮發所言，非可採信。益證證人己○與被告丁○○、甲○○、丙○○有共謀刺殺官評西致死，至為明灼。又按人
      之胸腔內有重要之臟器及血管，以尖刀刺入即會產生死亡
      之結果，此為被告等與己○等人所明知，渠等共同以尖刀
      刺殺官評西，致官評西心臟刺創合併大量血胸而死亡，渠
      等有殺人之犯意，應堪認定。
（十三）又據證人己○在原審審理時證稱：「丁○○告訴我，官評
      西的弟弟官龍年的會錢標走，會錢都不給，丁○○要告他
      ，官評西出來幫官龍年講話說不用理丁○○。還有他親叔
      叔已經死亡，他的太太就是丁○○的嬸嬸被官評西霸佔，
      經常在他們那裡出出入入很囂張。還有丁○○跟他嬸嬸的
      土地地界分割，官評西出面替他嬸嬸講話出力，使丁○○
      很不甘願。」（見本案原審卷二第九十一頁）。參以證人
      官朝基於本院前案調查時證稱：丁○○很多年前，因蓋房
      子的問題與其嬸嬸賴陳墳發生問題，我爸爸官評西有幫其
      嬸嬸賴陳墳說話，丁○○很不滿，此外，我知道我爸爸與
      賴陳墳聽說有交往等語（見原審另案八十九年重訴字第八
      號卷一第七一頁）；又證人官龍年於本院更一審調查時證
      稱：丁○○有跟我的會三會，會錢都有繳，也都收了，起
      先我有拿給他太太十多萬元，一會一萬元，他說沒有，後
      來有處理好。丁○○跟的會我有事先予以標走，因而發生
      糾紛，官評西有跟我說他有跟丁○○說好了，叫我不要煩
      惱，起先丁○○說我標走他一會，但事實上我有跟他標一
      會，標走後，丁○○就不繳會了，都是我幫他在繳，官評
      西跟丁○○怎麼講我不知道等語（見本院另案九十一年上
      重更一卷二第七八、七九頁）。另證人賴陳墳於警訊時陳
      稱：「我曾擔任官評西之長工，協助田裡的工作．．．我
      於八十九年四月二十四日早上到太保市後潭里黃志誠診所
      看腳傷，適巧遇到官評西，而託官評西至太保戶政事務所
      申請我三子賴榮輝之印鑑證明，而於同日約十二時官評西
      拿印鑑證明至我家給我．．．我有將太保市農會存款簿及
      印章委託官評西代繳農保費、水費．．．」（見原審另案
      八十九年重訴字第八號卷三第五四、五五頁）；復參酌證
      人官陳準亦於警訊時證稱：「官評西結交一位二十幾年的
      女朋友，叫賴陳墳，住太保市梅埔里八鄰六十號．．．賴
      陳墳的丈夫已經死亡三十幾年．．．」等各語（見警卷第
      一四頁反面）；而賴陳墳尚有一子居於梅埔里，業據其證
      述明確（另案原審八十九年重訴字第八號卷三第五四頁反
      面），其竟將代繳農保費等雜事委託官評西處理，並交付
      相當重要之存款簿及印章，足見證人賴陳墳與被害人官評
      西之交情匪淺，是證人己○上開所證稱，應非虛詞。證人
      賴陳墳之夫業已過世，而官評西係有婦之夫，其二人之關
      係於民風純樸之梅埔里，自易引發他人爭議。另查被告丁○○與證人賴陳墳均居住於嘉義縣太保市梅埔里六十號（
      同號不同戶），被告丁○○自幼即眼見其嬸嬸賴陳墳與官
      評西來往密切，耳聞他人之竊竊私語，且賴陳墳與其因建
      屋地界問題，官評西曾出面為賴陳墳說話，又其與官評西
      之弟官龍年間會錢問題，亦曾與官評西言語不合，致被告
      丁○○心中產生相當大之不滿，認為其賴家人受官評西欺
      侮，自足引起殺人之動機，應堪認定。又證人己○於本案
      原審時亦具結詰問證稱：丁○○自八十九年三月間起，在
      嘉義縣太保市後潭里等地，前後四次教唆己○殺害官評西
      等語（見本案原審卷二第九０頁），參以證人己○於本院
      此次審理時具結供證稱：伊假釋出獄作零工及抬棺材維生
      等語（見本院卷第一八七頁）；證人即己○之妻賴劉月霞
      於警訊時證稱：「（己○假釋出獄期間從事何業？）做零
      工、抬棺、除草，施肥等工作．．．因己○時常在監獄關
      ，出獄後又無固定職業，時常伸手向我要錢，我開小雜貨
      店，一天賣沒幾百塊，哪有錢給他」（見原審另案八十九
      年重訴字第八號卷二第一○六頁反面、一○七頁）；另被
      告甲○○於警訊時供稱：「（你是否知道己○平時有何嗜
      好？）下象棋、打麻將及簽賭六合彩．．．」（見原審另
      案八十九年重訴字第八號卷三第五八頁反面）等語，而證
      人己○所有位於嘉義縣太保市梅埔里六四號之房、地亦被
      其取去貸款六十萬餘元，業經證人庚○○於警訊時證稱：
      「己○於八十八年十月二十七日：借貸新臺幣四十萬元．
      ．．另於八十九年三月六日再．．．借貸新臺幣二十萬元
      ．．．」（見原審另案八十九年重訴字第八號卷三第七九
      頁反面），復參酌己○之妻賴劉月霞亦於電話中向己○之
      女賴金花稱：「就是有錢，這兩天都賭到天亮才回來．．
      ．」（見八十九年度偵字第五一一四號卷二頁）。綜上證
      人所言，己○於出獄後並無固定之工作，且其嗜賭，尚將
      其所有之房屋土地貸款六十萬元，並已花費殆盡，案發當
      時已處於經濟窘境，被告丁○○囑其殺害官評西，自會給
      予相當好處，此點亦可從事後己○不斷伸手向被告丁○○
      要錢，而被告丁○○亦不斷供應其資金等情可證，則此情
      形下被告丁○○縱對證人己○有所要求，證人己○已難辭
      卸，且本院已認定被告甲○○、丙○○與丁○○關係密切
      ，隨時都聽從被告丁○○使喚，詳如前述，因之，被告丁○○提議夥同殺害官評西，被告甲○○、丙○○與證人己○等人自必與之附合，故渠等四人有殺人之動機及犯意聯
      絡，應堪認定。
（十四）又被告丁○○於警訊中供稱：「．．．我剛從嘉義市送茶
      葉回家後，騎機車外出，在梅子厝內的一家碾米場遇見己○向我招手，我即停車與他交談，他告訴我說『事情已經
      處理好了』，我問他是何事，他便告訴我是官評西的事，
      並向我要三萬元，隔日（五月一日）下午我便至他家給了
      己○二萬元，但是己○他說還差一萬元，我於五月二日再
      將剩下的一萬元交給他」等語（見警卷第七頁），由被告
      丁○○之自白內容觀之，被告丁○○主觀上確就擬殺害官
      評西之事，已與己○事先達成某種程度之共識，否則焉有
      己○稱：『事情已經處理好了』『官評西的事』，被告丁○○即明白己○所指為何，亦願陸續給付款項之理。再進
      一步斟酌之，被告丁○○於警訊時稱：「又隔了幾天，己○又來向我要錢，我便質問他為何一再向我拿錢，他便恐
      嚇我如果不將錢交出，便要說這件案子官評西命案是我唆
      使他做的，要將我拖下水，如果被警方查到，一定要誣指
      是我教唆的，我認為此事人命關天，我很害怕屆時真的被
      他陷害，所以只好任由他勒索．．．」等語（見警卷第七
      頁）；於原審另案時又證稱：「（你為何會如此大方一直
      給錢呢？）他說官評西已經被殺死了，說我不能告訴別人
      ，如果我說出去的話，要說人是我殺的．．．又說官評西
      被殺死之事，要我不要跟別人說，說如果我說出去的話要
      讓我死，我說這事不能開玩笑，為何要跟我講」「（他跟
      你這樣講你有何反應？）我跟他說，叔叔不能為了這點錢
      ，是不能開玩笑的，要錢不能用這種方式」（見原審另案
      八十九年重訴字第八號卷三第九○、九一頁），而原審另
      案審理時詢問被告丁○○有何反應，而其回答絲毫未稱其
      感到害怕等一般人所應有之反應（見原審另案八十九年重
      訴字第八號卷三第九一頁），顯非正常，益徵其上述「己○以這件案子官評西命案是我唆使己○做的，己○要將我
      拖下水，以此恐嚇取財」乙節並非實在，無足採取。又被
      告丁○○於警訊時供稱：「大約是在案發後的五、六天後
      ，我邀他至南投霧社鄉茶山載茶葉」（見警卷第八頁）等
      語；於原審另案時復具結證稱：「（你叫己○去老人院做
      何事？）被告（指己○）說要去看一看，所以我載他去，
      甲○○、丙○○和我帶被告（指己○）一起去。那天我妹
      婿也有去，因為被告（指己○）又要跟我要錢，所以我叫
      我妹婿跟我一起去」等語（見原審另案八十九年重訴字第
      八號卷二第一九二頁），被告丁○○明知己○涉及官評西
      命案，且又以此要脅，一般人應會對己○避如蛇蠍，惟被
      告丁○○卻一反常情，竟主動攜同己○至南投茶山及老人
      院等人煙罕至之處查看，倘非與己○商議某事，孰能置信
      ，是證人己○稱其二人至南投茶山商議為警查獲後由伊扛
      罪之供詞，應可採信。另參酌通訊監察譯文表（見偵卷第
      五一一四號卷二頁正反面））所載，賴劉月霞（Ａ）與賴
      金花（Ｂ）於八十九年六月二十八日電話中稱：「Ｂ：為
      何長仔（丁○○）要給他十五萬。Ａ：不知道怎樣威脅人
      家，我就跟他講沒賺，光在賭博錢從那裡來，我剛剛叫丁○○來問‥‥Ｂ：是什麼原因他要拿錢給他？Ａ：我也不
      知道，他也不講出，他長仔叫我不要吵惦惦看。Ｂ：可能
      他另有打算。Ａ：這我不知道，不要講，他說他錢已經被
      他拿很多，我就跟他說：你這十五萬不用三日就沒有，真
      夭壽賭整夜都沒有回家，丁○○曾經來我們家，他說他不
      講給我聽，他太太也會哭給我聽，我回答他說我也無法講
      什麼，你就不要給他就好，要不然叫我怎麼做，他叫我惦
      惦看到時就知道，我說這些花完又要怎樣？Ｂ：這樣他可
      能有打算，目前只要我們出庭出面時就是說我爸爸很兇，
      兇得很過分‥‥」等情。是被告丁○○之表現亦與其於警
      訊中所述之很害怕不符，反而係有所準備而給己○錢，並
      將訊息透露予己○之妻女，以求彼等之配合。
（十五）又水上分局刑事組警員黃文水奉原審法官指示辦理，所提
      偵辦「○五○一」官評西命案報告提到：「……己○又問
      有關官評西命案查了怎麼樣了，職回答正在調查中，職即
      問己○你村子裡有位叫丁○○的，他家住那裡，我認識這
      個人（按因死者官評西住梅埔里梅子厝庄內，正好與職所
      認識之朋友丁○○住同村庄，想查訪丁○○是否有官評西
      命案線索，以及再深入了解己○之為人），己○馬上就帶
      職到丁○○家，在閒聊中又發現己○與丁○○二人言談中
      好像有隱情似的神色不定．．．」等語，有該報告附於原
      審另案八十九年重訴字第八號卷二第一一○頁可查。再參
      以通訊監察譯文表所載，己○（Ｃ）於八十九年七月二十
      八日打電話予呂明松（Ｓ）稱：「Ｃ：我告訴你都不要打
      電話給我。Ｓ：為什麼。Ｃ：電話都有錄音啦。Ｓ：為什
      麼？Ｃ：因為那件事好像有反常。Ｓ：那件事人不知道？
      Ｃ：可能那邊大概知道。Ｓ：女的那邊。Ｓ：什麼。Ｃ：
      免不了人家會知道，可能人家也心裡有數」（見偵字第五
      一一四號卷六頁正反面）。對此，證人呂明松於原審另案
      時證稱：「之前被告（指己○）有跟我說，丁○○對他女
      朋友很不滿意，叫被告（指己○）去殺掉他女朋友，結果
      被告（指己○）沒有去殺，丁○○就叫別人去殺，這件事
      被被告（指己○）知道了，被告（指己○）就叫我打電話
      去跟丁○○要錢．．．」（見原審另案八十九年重訴字第
      八號卷二第二三、二四頁）。惟本件官評西命案於當時因
      兇手將官評西之生殖器官截斷，而引起重視，並經報紙大
      幅報導，證人呂明松與己○間並非至交好友，亦非患難之
      交，僅係曾同於監獄服刑之牢友，業據呂明松證述明確（
      見同上第八號卷二第二四頁），且證人呂明松亦未涉及此
      案，證人己○焉有將自己殺害官評西之事據實以告之可能
      ，參以證人己○之個性，均以部分之謊話以掩飾自己犯案
      之真相，並參以真話，己○稱其向呂明松謊稱被告丁○○
      要其殺害其女友，實際上應係殺害官評西，尚非不值採信
      。
（十六）又被告丁○○於警訊時亦供稱：己○於八十九年四月三十
      日下午十六時許，於碾米場旁向其稱已將官評西殺害，並
      向其勒索等語（見警卷第七頁），復稱：「（己○有無向
      你透露官評西命案之過程？）有的，大約是在案發後的五
      、六天後，我邀他至南投霧社鄉茶山載茶葉，己○告訴我
      ，他是以摩托車故障為由，要官評西載他前往取車，將官
      評西騙到現場後，質問官評西是否與己○之妻有染，並要
      求官評西把褲子脫下，看其陰囊旁有無一顆痣，後來便把
      他殺了，事後將其機車騎回來放在後潭，並在隔天打電話
      報案」（見警卷第八頁）；又於八十九年六月三日於刑事
      警察局偵二隊三組報案稱：「（一）於八十九年四月三十
      日約十五、十六時間，在嘉義縣太保市梅埔里附近一家碾
      米場旁，丁○○騎機車途經該處，己○於路旁叫住他，並
      稱皮仔已經讓我做掉了．．．（二）至五月一日（即案發
      後之隔日）下午，官評西即被民眾發現陳屍於鹿草鄉的東
      西向快速道路涵洞下，大約隔了一個星期，被告丁○○為
      了要明白己○為何要殺官評西，便主動約己○至南投霧社
      採茶，己○便告訴被告丁○○，因為己○出獄後聽其胞弟
      說於己○在監服刑的期間，懷疑他太太與官評西有染，關
      係曖昧，因此要報復官評西，將官評西殺死後並將他的生
      殖器割掉，並說在案發後的隔天五月一日還自己打電話到
      派出所報案發現屍體．．．」（見偵卷第五一一四號卷第
      一八頁反面、第一九頁），證人己○並依被告丁○○所述
      於悔過書中載稱：「因於『民國八十九年四月三十日』至
      六月間，以自己涉及官評西命案為由．．．」等語（見偵
      卷第五一一五號卷七三頁）。然而，證人己○所稱之犯罪
      時間及地點均屬不實，已如前述，被害人官評西於八十九
      年四月三十日十六時許尚於梅埔里梅子厝二之二號北方巡
      視農田，業據證人陳清界於警訊時證述明確（見同上第八
      號卷三第七四頁反面），斯時被害人官評西尚於梅埔里附
      近，己○斷無於八十九年四月三十日即向被告丁○○稱已
      殺死官評西並勒索錢財之可能，足見被告丁○○所述不實
      ，另參之證人己○本院此次審理時，具結供證稱：於警訊
      有供稱係於八十九年四月三十日，將被害人官評西殺害等
      語以觀，亦足顯見證人己○及被告丁○○二人在供詞上有
      某一程度之配合，倘被告丁○○果如其所陳述，僅係一遭
      己○威脅之被害人，焉有配合己○為不實陳述之理？被告
      丁○○並非警員，當時其亦無與警員聯絡舉發己○之舉，
      且其遭己○恐嚇威脅，焉有欲找己○查探案情之理？是被
      告丁○○稱其邀被告至茶山，己○告知其案情，顯與常情
      有違，而其知悉案情之原因應不單純，更進一步佐證己○
      於本案原審時具結供證稱：「五月五日去山上講擔罪的事
      情」；於本院此次審理時具結供證稱：「是丁○○在五月
      五日載我去茶園要我擔罪的」等語（以上見本案原審卷第
      九四頁、本院卷第一八二頁），應為實在。
（十七）又證人己○對於八十九年五月五日被告丙○○與己○及被
      告丁○○皆同至南投霧社鄉茶山，同年六月六日，被告甲○○與丙○○並與己○及被告丁○○偕同至丁○○之老人
      院預定地，數日後復與被告丁○○同至水上農會欲交付金
      錢與己○及呂明松，前開二人並於八十九年六月二十七日
      與被告丁○○及己○同至律師事務所內，當日被告丁○○
      給付己○十五萬元，同年七月十日被告甲○○與丙○○又
      帶己○將六十萬交付己○之子，代為匯款予鍾代書償還己○之貸款等情，業據證人己○於本案原審時具結供證在案
      （見本案原審卷二第九四頁），上情亦據被告丁○○、甲○○、丙○○於原審另案調查時供證在卷（見同上第八號
      卷二第四二至四九頁），被告甲○○及丙○○既願多次陪
      同被告丁○○與己○交涉，顯見三人交情匪淺，另被告甲○○於原審另案調查時一再供稱己○償還貸款之六十萬元
      係其代己○所簽賭，並借款與己○，顯為不實，而被告丙○○於原審另案時竟證稱：「被告（指己○）有跟我說向
      地下錢莊借六十萬元，有一次被告（指己○）去我那裡，
      我問他是否真的殺死官評西，他說是他殺的，他已經設計
      了二天，他騙官評西沒有油了，叫官評西去，他叫官評西
      將褲子脫下是否有一顆痣，被告（指己○）就拿刀嚇官評
      西，官評西說你不要殺我，我明天再領錢給你，被告（指
      己○）說明天你就報警抓我，被告（指己○）就拿刀殺官
      評西，這都是被告（指己○）告訴我的」等語（見同上第
      八號卷二第四五頁）。按殺人乃係重罪，又非光彩之事，
      被告（指己○）焉有可能無端到處向人告知殺害官評西之
      事，倘被告丙○○與己○係至交好友，彼等為何寧冒藏匿
      人犯之危險，願意至法院作證，而未經原審另案詢問己○
      之前是否有向其透露何事，即主動透露己○自白殺人之事
      ，二人倘非好友，己○竟願向其吐露殺人之事？顯與常情
      有違，自難採信。足見被告甲○○、丙○○、丁○○企圖
      給付己○以金錢，藉此要求己○扛下全部罪責，應屬非虛
      。渠等為掩飾自己共犯之犯行，因此多方設詞故佈脫罪之
      情節至明，益證被告丁○○、甲○○及丙○○與己○有合
      力刺殺官評西致死之舉，渠等有殺人之犯意聯絡及行為分
      擔至明。
（十八）被告丁○○於原審另案時，經詳細詢問付錢予己○之原因
      ，竟證稱：「（為何會給己○錢？）是因為被告（指己○
      ）於四月三十日下午四時多許，在我們梅埔村轉角，那天
      我騎機車要回去，被告（指己○）跟我要錢，我不給他錢
      ，他就用官評西的事來向我要錢，要向我要五千元，隔天
      早上要向我拿二、三萬元，我都沒有給他，一次要跟我要
      一萬，一次要我拿二萬元給他，我總共有給他五千元」「
      （起訴書所示之三萬、二萬、五千是在何處拿的？）三萬
      是在他店旁邊拿的，是五月一日後幾天，二萬元是五月初
      在我們村子裡給他的，他說要賭錢欠人家錢要還給人家，
      我就拿給他，八千元是向我口袋裡搶的，是在官評西要出
      殯那天搶的，他用官評西命案來做為要脅我向我拿錢，拿
      了五千元，一萬元，二萬元，他自己從我口袋裡拿八千元
      ，都是在我們村子道路旁向我拿的，都在五月初之事」（
      見同上第八號卷三第八九、九○頁）；「（你為何會如此
      大方一直給錢呢？）我有去備案，他說他是我叔叔不跟我
      要錢要跟誰要，第一次他要五千元，我說我沒有錢，隔天
      第二次開口要二萬，說官評西的事，我說什麼事，他說官
      評西已經被殺死了，說我不能告訴別人，如果我說出去的
      話，要說人是我殺的」（見同上第八號卷三第九○頁）；
      「（除了十五萬元外，你到底給了己○多少錢？）四月三
      十日下午四、五時許被告（指己○）在其住處雜貨店巷道
      旁邊向我要五千元，他沒有跟我說為何要跟我要錢，我沒
      有給他，在晚上七、八時許被告（指己○）在我家住處前
      面等我，問我到底要不要給錢，說要二萬元，我不給，他
      說你不給我錢，又說官評西被殺死之事，要我不要跟別人
      說，說如果我說出去的話要讓我死，我說這事不能開玩笑
      ，為何要跟我講，我有給他這二萬元，是五月二日下午我
      才給他的，我跟他說不要用此事來向我威脅，我要和他沒
      完沒了，我覺得不對勁，過幾天（約十天左右，約五月八
      、九、十日左右）下午在山上回來，他在我家住處遇到我
      ，他跟我說呂明松要五萬元，說官評西是呂明松這個人殺
      的，說如果此事我不講出去的話就沒有人知道，如果我沒
      有給錢的話，我的家人會不利，他說他都知道我的車牌和
      我有幾個小孩，我有將五萬元給被告（指己○），我是在
      隔天給他錢，他還有從我的口袋裡拿了八千元，是官評西
      出殯前一天，說要去桃園，是在他家雜貨店旁邊，我當時
      想哭哭不出來，心想那有如此拿錢的，他跟我拿五萬元以
      後，我去台北向我妹婿說，十五萬元之事是五萬元拿完隔
      了四、五天（約五月中旬，十三、十四、十五日左右）被
      告（指己○）在村裡塗國平米店前又要向我拿十五萬元，
      說要給呂明松，呂明松要買安非他命，我說如果買安非他
      命，我就不給，我就撥電話給我妹婿聯絡，他就叫我到台
      北備案，報案後被告（指己○）又說這十五萬元一定要拿
      到，我就向刑事警察局聯絡，我與刑警聯絡在水上農會，
      但刑警聽錯了，跑到太保農會了，水上分局刑警就叫我拖
      時間，呂明松就開廂型車跑了。」（見同上第八號卷三第
      九○、九一頁），被告丁○○（除十五萬元外）對於給付
      己○多少款項，先稱五千元，後稱給付五千元、一萬元、
      二萬元，又稱己○自被告丁○○口袋內取去八千元，竟又
      改稱五千元、一萬元、二萬元、五萬元，嗣竟又稱己○向
      被告丁○○稱係呂明松將被害人官評西殺害，非但供述前
      後不符，與之前所述及至刑事警察局所述完全迥異，足見
      被告丁○○對於本案相當之心虛、緊張。綜上所述，被告
      丁○○所述，與事實不相符或矛盾，已如前述，倘被告丁○○果真與本案無何關連性，焉有為前開不實陳述之必要
      ，亦無否認交付證人己○六十萬元之必要，而其至原審前
      開案件證述時，焉有心虛、緊張、答非所問、前後供述不
      一之可能。
（十九）被告丙○○經原審送法務部調查局測謊鑑定結果：對於
      其未動手殺害官評西。其未搬動官評西的屍體等，研判
      有說謊。被告甲○○經原審送調查局測謊鑑定結果：對於
      其未參與殺害官評西。官評西被殺時其未開車載官評
      西。其不知丁○○有無參與殺害官評西等，亦研判有說
      謊，（見本院另案九十二年上重更一審第九十一號卷二第
      二十、二一頁），復有法務部調查局第六處南部通訊中心
      93年11月3日調科字第09300439300號暨測謊鑑定過程參考
      資料可按（見本案原審卷第八三至一０四頁）。雖被告丁○○雖經檢察官送往內政部刑事警察局測謊鑑定，被告丁○○對否認叫己○殺害及教訓官評西等說法並無不實反應
      ，此有該局八十九年十一月六日刑鑑字第一七二八四六號
      鑑驗通知書附卷可查（見原審另同上第八號卷二第六六頁
      ），及送調查局測謊鑑定結果：經測試ＧＳＲ無法獲致有
      效反應，不能研判有無說謊，此有該局上開測謊報告書一
      份附本院卷足稽（見本院另案上重更一審第九十一號卷二
      第二十、二一頁），惟本院依前開事證予以研判，認定被
      告丁○○涉及上開殺害官評西之命案，已如前述，尚難以
      僅憑上開測謊結果，遽為有利被告丁○○之認定，併此敘
      明。又被告丁○○固於八十九年六月三日即向刑事警察局
      檢舉己○涉案（見偵字第五一一四號卷第一八頁反面），
      而證人己○於悔過書中載稱：「立悔過書人己○，因於民
      國八十九年四月三十日至六月間以自己涉及官評西命案係
      經甲方教唆為由，恐嚇脅迫姪兒丁○○交付二十萬元，否
      則將其拖下水且自八十八年六月假釋出獄後即多以予傷害
      等言詞恐嚇甲方逼其就範，致其心生感恐懼，於一年來已
      多次交付一千、五千、一萬不等之財物，而甲方始終念及
      叔姪血緣，多次寬容，不予追究，且認為本人乙所以挺而
      走險，係因經濟拮据，走頭無路」（見偵卷第五一一五號
      第七三頁），綜觀各種重大殺人刑案，兇手自行報案以圖
      先行撇清自己涉案成分，亦屬多有，被告丁○○報案及要
      求己○於悔過書上為上開記載。綜觀前述，應屬被告丁○○某種刻意之安排，以圖事先撇清自己與己○之關係，尚
      難據此開脫其共犯本案殺人之罪責。
（二十）又Ｃ二─三五五二號藍色廂型自用小客貨車，為被告丁○○所有，為其在本院所自承（見本院卷第六二頁）；並經
      被告丁○○於案發後之八十九年五月十八日或十九日，將
      該藍色八人福斯廠牌箱型車出售給呂正慧，呂正慧購入後
      ，除加裝音響、喇叭，後置物箱地毯加一片透明塑膠墊板
      外，其餘內部並無改變等情，業據證人呂正慧於調查站供
      證在卷（見九十三年度偵字第二四五一號卷第二二六頁）
      ，而上開藍色廂型自用小客貨車經法務部調查局第六處於
      九十三年六月十五日對該車進行鑑驗，雖僅發現車頂呈血
      跡之弱陽性反應，惟無法檢出ＤＮＡ  ＳＴＲ式型別；至
      座椅、椅背經檢驗，則未發現疑似之血跡反應，法務部調
      查局93年7月8日調科肆字第09300269380號鑑定通知書（
      見九十三年度偵字第二四五一號卷第三三五頁），然上開
      車子進行鑑驗時，離本案發生之時，已有四年之久，期間
      經過風吹日曬雨淋及刷洗，則鑑驗結果如上開所述，亦屬
      正常，惟本件綜合上開事證，予以審酌判斷，亦難以上開
      鑑定通知書遽認被告丁○○未參與本件之犯行，其辯護人
      以上開為由，辯稱被告丁○○未犯本件行為，尚非可採，
      又有關上開車子於證人呂正慧購買後，有無更換車內座椅
      部分，已據證人呂正慧供明在卷，自無再傳訊之必要，併
      此敘明。
（）至於兇刀部分，雖檢察官指揮水上分局之警員依證人己○
      之供述之處所一再找尋，均無所獲，有勘驗筆錄一紙附於
      偵字第五一一五號卷第三五頁可按。然本件被害人官評西
      既係遭尖刀刺殺如前所述身體部位，致其因心臟刺創合併
      大量血胸、左側胸部銳器刺創而死亡，詳如前述，是尚難
      以未查獲上開兇刀，而遽認被告三人未參與本件殺人犯行
      。又證人己○於原審時，證述伊並未殺害官評西云云（見
      本案原審卷二第九二頁），及本院此次審理時證稱：伊當
      時上車後，係在駕駛座旁，官評西上車後，想要下車，被
      坐在中間座位的丙○○抱住，甲○○就發動車子，伊發現
      情況不對，就趴在前座不敢看，實際上伊沒有殺人，亦不
      知道係何人殺的云云（見本院卷第一八四、一八六頁），
      即亦否認有實際持刀殺害被害人官評西，經查上情供述，
      核與前開論述之事證不符，此部分未持刀參與殺害被害人
      官評西供述，自非可取。至於證人乙○○於本院此次審理
      時則具結供證稱：與被告丁○○沒有交往，丁○○是我長
      壽會的顧問，他與官評西的交情如何，伊不知道等語（見
      本院卷第一五九頁），並不足有利於被告丁○○之認定。
五、綜上所述，相互參究，被告等三人上開所辯，顯係事後圖卸
    刑責之詞，不足採信，本案事證明確，被告等犯行洵堪認定
    ；準此，被告丁○○之辯護人聲請傳訊法務部法醫研究所鑑
    識人員到庭作證以俾釐清被害人官評西被害死亡過程等情（
    見本院卷第八七頁），經核已無必要，併此敘明。
六、核被告丁○○、甲○○及丙○○等所為，均係犯刑法第二百
    七十一條第一項之殺人罪。被告丁○○、甲○○、丙○○與
    另案被告即證人己○間有殺人之犯意聯絡及行為分擔，均為
    共同正犯。
七、再被告行為後，刑法第二十八條有關共同正犯之條文，雖於
    九十四年二月二日修正，並於九十五年七月一日施行，然僅
    係文字之修正，即將原文字「實施」，改為「實行」，其餘
    則無變動，對被告三人，並無所謂有利或不利之問題，是依
    此次修正之刑法第二條第一項前段之規定，依被告行為時之
    舊法即適用修正前之刑法第二十八條之規定，併此敘明。
八、原審以被告三人罪證明確，因而予以論罪科刑，固非無見。
    惟查：（一）原審於事實欄內對於八十九年五月一日上午九
    時許，在嘉義縣太保市後潭往鹿草之十字路口處見官評西騎
    車牌號碼ＬＷＶ－８８○號機車抵達，即由甲○○佯邀官評
    西上車同赴鹽水喝花酒，官評西不疑有詐，即將該機車置於
    嘉義縣太保市後潭里三九二號前岔路六筒檳榔攤後方空地，
    甫上車坐於上開廂型車中座右側，旋發現坐於後座之丁○○
    ，官評西即藉詞昨晚麻將打通宵不願同往，並擬下車，丙○○則將官評西抱住，不讓其下車，俟車行至不詳地點，由己○即取出預藏之尖刀，刺殺官評西等情，已有敘及，惟理由
    內卻未說明，有理由欠備之違法。（二）被告丁○○自八十
    九年三月間起，在嘉義縣太保市後潭里等地，前後四次教唆
    己○殺害官評西，業據證人己○於原審時具結證述在卷，如
    前所述，原審猶認定係屬「多次」，核與卷內資料不相適合
    ，亦有可議。
九、被告等三人上訴意旨，否認犯罪，指摘原判決不當，固非可
    取，惟原判決既有上開可議之處，自屬無可維持，應由本院
    撤銷改判。爰審酌被告等三人之犯罪手法、動機、目的，危
    害社會治安之程度，犯罪後毫無悔意，並設計不實悔過書，
    對案情多所隱瞞，且未與被害人家屬達成和解或取得諒解等
    一切情狀，並基於對生命之尊重，各量處如主文所示之刑。
    且本院認被告等所犯本件之罪，具有暴力性質，而依其犯罪
    之性質，有褫奪公權之必要，除依刑法第三十七條第一項對
    於被告丁○○宣告褫奪公權終身外，另依同條第二項之規定
    對被告甲○○及丙○○各褫奪公權三年。
十、再被告行為後，刑法第三十七有關褫奪公權之條文，原規定
    ：「宣告死刑或無期徒刑者，宣告褫奪公權終身。宣告六月
    以上有期徒刑，依犯罪之性質認為有褫奪公權之必要者，宣
    告褫奪公權一年以上十年以下。宣告死刑褫奪公權，於裁判
    時併宣告之。依第一項宣告褫奪公權者，自裁判確定時發生
    效力。依第二項宣告褫奪公權者，自主刑執行完畢或赦免之
    日起算」，修正為「宣告死刑或無期徒刑者，宣告褫奪公權
    終身。宣告一年以上有期徒刑，依犯罪之性質認為有褫奪公
    權之必要者，宣告一年以上十年以下褫奪公權。褫奪公權，
    於裁判時併宣告之。褫奪公權之宣告，自裁判確定時發生效
    力。依第二項宣告褫奪公權者，其期間自主刑執行完畢或赦
    免之日起算。但同時宣告緩刑者，其期間自裁判確定時起算
    之」。被告丁○○經本院判處無期徒刑，宣告褫奪公權終身
    ，比較新舊法，並無有利與不利之問題，是仍依此次刑法第
    二條第一項前段之規定，依被告行為之舊法即適用修正前第
    三十七條第一項之規定。至於被告甲○○及丙○○部分，經
    本院判處有期徒刑各十五年，依前開新舊法之比較，以新法
    之規定，較有利於被告甲○○及丙○○二人．爰依此次刑法
    第二條第一項後段之規定，適用修正後之刑法第三十七條第
    二項之規定。
十一、本件犯罪所用之刀械，並未尋獲，而未扣案，故不為沒收之
    諭知，併此敘明。
據上論斷，應依刑事訴訟法第三百六十九條第一項前段、第三百
六十四條、第二百九十九條第一項前段，修正前刑法第二十八條
、刑法第二百七十一條第一項、修正前刑法第三十七條第一項、
修正後刑法第三十七條第二項，判決如主文。
本案經檢察官劉欽銘到庭執行職務。
中    華    民    國    95    年    8     月    17    日
                  刑事第一庭    審判長法  官  黃崑宗
                                      法  官  蔡長林
                                      法  官  田平安
以上正本證明與原本無異。
如不服本判決，應於收受本判決後十日內向本院提出上訴書狀。
其未敘述上訴理由者並得於提起上訴後十日內向本院補提理由書
狀（均須按他造當事人之人數附繕本）「切勿逕送上級法院」。
                                      書記官  劉岳文
中    華    民    國    95    年    8     月    18    日
附錄本案論罪科刑法條全文：
中華民國刑法第二百七十一條：
殺人者，處死刑、無期徒刑或十年以上有期徒刑。
前項之未遂犯罰之。
預備犯第一項之罪者，處二年以下有期徒刑。


司法院資訊處製作；財團法人民間司法改革基金會備份。
